臺灣高等法院刑事判決　　　　　　 95年度上更(一)字第811號
上　訴　人　臺灣士林地方法院檢察署檢察官
被　　　告　乙○○
右上訴人因被告業務過失致死案件，不服臺灣士林地方法院九十
一年度訴字第六七四號，中華民國九十二年九月十五日第一審判
決（聲請簡易判決處刑案號：臺灣士林地方法院檢察署九十一年
度調偵字第一六三號、第一六六號、第一六七號），提起上訴，
經判決後，由最高法院發回更審，本院判決如左：
    主  文
原判決撤銷。
乙○○從事業務之人，因業務上之過失致人於死，處有期徒刑陸
月，如易科罰金，以佰元折算壹日；緩刑年。
    事  實
一、乙○○自民國（下同）八十九年四月間起，受雇於甲○○、
    丙○○夫妻，以每月新臺幣一萬五千元之薪水，擔任甲○○
    、丙○○夫妻之女刁啟薇（八十九年二月二十六日生）之褓
    姆，為從事褓姆業務之人。丙○○平日於上午將刁啟薇送至
    臺北縣汐止市○○路五七巷四三號九樓乙○○住處，傍晚時
    分再將刁啟薇接回自家。九十一年一月二十五日下午四時許
    ，乙○○原應注意定期保養住處之熱水器及瓦斯爐等設備，
    並隨時注意浴室抽風機能否正常運作，藉以保持浴室空氣之
    流通，避免危險之發生，且無不能注意之情形，竟疏於注意
    ，導致該等設備燃燒不完全而產生一氧化碳外洩，經逆風吹
    入浴室，復未注意住處浴室上方之抽風機與連接排風管已經
    脫離，無法正常運作，於幫刁啟薇洗澡完畢，疏未先將刁啟
    薇送出浴室，仍讓刁啟薇在浴室之浴缸玩水，自己則接續沐
    浴，致刁啟薇處於缺氧環境，因而腦部缺氧昏迷倒入浴缸內
    ，進而發生溺水窒息，乙○○本身亦因缺氧而昏倒，經其子
    張銘峰發覺有異，緊急召來救護車，將二人送醫，惟刁啟薇
    經送醫急救無效，延至九十一年二月一日不治死亡。
二、案經甲○○、丙○○訴由臺北縣警察局汐止分局報請臺灣基
    隆地方法院檢察署檢察官相驗後，呈請臺灣高等法院檢察署
    檢察官核轉臺灣士林地方法院檢察署檢察官聲請原審法院以
    簡易判決處刑，經原審法院改依通常程序審理。
    理　由
一、訊據被告乙○○，對於其受雇於告訴人甲○○、丙○○夫妻
    ，擔任被害人刁啟薇之褓姆，刁啟薇於右揭時、地因吸入一
    氧化碳中毒而死亡之事實，供承不諱，惟矢口否認有何過失
    之犯行，辯稱：（一）案發當天，其循往常方式先幫刁啟薇
    洗澡完畢，將刁啟薇放在盛水之浴缸內玩水，再自行淋浴，
    浴畢穿衣時，不知何故，昏倒在浴室，醒來時已在醫院；（
    二）其上開住處浴室之天花板有抽風機將空氣向上抽入天花
    板夾層，夾層亦有縫隙與相鄰之廚房相通，廚房緊連陽台，
    並有落地門相通，而陽台牆面則砌有空心磚與戶外相通，且
    浴室之門下方亦留有通氣孔，該浴室並非密閉空間，當不至
    產生所謂「缺氧環境」而窒息死亡，依相驗屍體證明書及驗
    斷書所載，刁啟薇應係吸入一氧化碳導致腦部缺氧窒息死亡
    ，其亦同因吸入一氧化碳而昏迷，對於刁啟薇之死亡，實無
    從預見，亦無防範之可能，並無過失云云。
二、經查：
（一）右揭事實，業據告訴人甲○○、丙○○二人指訴綦詳；而
      刁啟薇於九十一年一月二十五日下午四時許與被告共同倒
      在浴室時為一歲十一月之幼兒，彼時被告上半身衣衫不整
      ，下半身赤裸倒臥在浴室地面，刁啟薇則全身赤裸趴在浴
      缸內，臉朝下埋於浴缸水中，嗣經被告之子張銘察覺後
      送醫診治等情，業據證人張銘於原審調查時證述明確（
      原審九十二年二月二十七日訊問筆錄），堪認被告所供於
      前揭時、地幫刁啟薇洗完澡後，將刁啟薇放在盛水之浴缸
      內玩水，再自行洗澡，洗畢正在穿衣服之際，不知何故，
      便昏倒在浴室，醒來時已在醫院等情屬實，應可採信。又
      刁啟薇經送財團法人長庚紀念醫院基隆分院（下稱基隆長
      庚醫院）急救，於抵達醫院時業已死亡，經血液檢查發現
      其體內之一氧化碳（ＣＯＨＢ）濃度高達百分之三十七．
      二，出院診斷為：一氧化碳中毒、溺水，其中「溺水」係
      依病人血液檢查發現血液呈現酸性及肝功能異常，代表曾
      經窒息死亡，而由值班醫師及護士詢問病人病史，配合血
      液檢查診斷所得等情，有基隆長庚醫院出具之刁啟薇出院
      病例摘要、九十二年七月十七日（九二）長庚院基字第一
      九五六號函在卷（分別附於臺灣基隆地方法院檢察署九十
      一年度相字第三０號卷第六頁至第七頁、原審卷第一五二
      頁）可稽。原審法院再依職權將全案卷宗送請法務部法醫
      研究所進行刁啟薇死因鑑定，結果認：「本案死者刁啟薇
      於九十一年一月二十五日送入基隆長庚醫院，並測得一氧
      化碳血紅素濃度達三七．二％，已達兩歲幼兒中毒昏迷之
      濃度，次發性並發生溺斃現象。故死者刁啟薇之死因似可
      推定為一氧化碳中毒致昏迷後再溺斃死亡，死亡方式為『
      意外』」，亦有法務部法醫研究所九十一年九月二十五日
      法醫理字第０九一四０００二二九號函鑑定意見在卷（原
      審卷第十二頁）可參。綜合前開被告自承刁啟薇昏迷前之
      動態、證人張銘證述發現刁啟薇時之情狀及其證述於救
      護車抵達前，曾為刁啟薇進行人工呼吸急救，對刁啟薇之
      嘴巴吹氣時，刁啟薇鼻子有噴出水之情（原審九十二年二
      月二十七日訊問筆錄），暨上開鑑驗報告互參以觀，並佐
      以人體吸入過量之一氧化碳後，因血液與血液中之血紅素
      結合而減低攜氧能力，導致造成腦部、心臟等器官缺氧而
      先經昏迷，進而死亡之一氧化碳中毒反應，堪認刁啟薇係
      在洗澡完後，站立在盛水之浴缸內，嗣因吸入一氧化碳致
      發生昏迷後倒入浴缸內，又因臉部朝下埋於水中，進而發
      生溺水死亡。至臺灣基隆地方法院檢察署檢察官驗斷書內
      法醫觀點欄載：「由現場狀況研判，似無天然氣外洩之可
      能性，因浴室內無對外窗戶，相驗所見研判及可能為密閉
      空間洗熱水澡，形成缺氧環境」、論斷欄載：「直接死因
      ：甲、腦部缺氧之窒息死亡。先行原因：乙、一氧化碳中
      毒。傷害方法：丙、密閉空間內缺氧」（相驗卷第十一頁
      ，與上開基隆長庚醫院病例摘要及法務部法醫研究所鑑定
      意見不符，亦與本院認定因熱水器及瓦斯爐等設備燃燒不
      完全而產生一氧化碳外洩，經逆風吹入浴室不符，自無可
      採，併此敘明。
（二）被告住處之浴室雖無窗戶與室外相通，然浴室門上設有通
      風口，且天花板裝置有抽風機一部，並有管線通道通往大
      樓管道間，另浴室天花板夾層內聯通隔壁廚房之管線，四
      周水泥尚留有縫隙相通等情，業經原審法院實地勘驗無訛
      ，製有勘驗筆錄在卷（原審卷第五三頁）可憑，固堪認該
      浴室並非「密閉空間」，被告亦稱居住該址迄案發近一年
      ，未曾在浴室內發生窒息意外，且本案係因一氧化碳由外
      溢入浴室內，刁啟薇吸入一氧化碳後導致血液中血紅素無
      法繼續攜帶空氣中之氧氣，進而發生腦部缺氧昏迷，雖與
      一般因處於密閉空間內，氧氣使用完畢後無法補充而致缺
      氧窒息死亡之情形有別，但被告住處之浴室主要係以門上
      通風孔及天花板上之抽風機對外通風，而原審法院勘驗時
      ，查覺浴室天花板夾層內原本應與抽風機連接排風管已經
      脫離，有卷附照片二幀可憑（原審卷第六八頁），堪認該
      浴室之通風不佳，導致溢入浴室之一氧化碳瀰漫其間，被
      告因疏於定期保養住處之熱水器及瓦斯爐等設備，導致該
      等設備燃燒不完全而產生一氧化碳外洩，經逆風吹入浴室
      ，復因浴室之抽風機連接排風管已經脫離，無法藉由抽風
      機運作產生空氣對流。被告就上開通風不佳之客觀事實，
      顯有應注意而未予注意之過失。所辯既已於門上安置通風
      孔及裝置抽風機，且長時間使用該浴室均未曾發生意外，
      乃自信該浴室通風無虞，顯無足採。
（三）被告於為刁啟薇洗澡後，未立即為其穿衣並抱出浴室，反
      先自己洗澡，而將刁啟薇置於盛水之浴缸中，使刁啟薇停
      留於浴室之時間延長，身處於有水之浴缸中。被告上開不
      當之洗澡方式，自係產生「幼兒因而吸入一氧化碳而昏迷
      進而溺斃」之結果。
（四）刁啟薇為幼兒，於吸入一氧化碳後發生異狀之反應較成人
      快，且係漸進式昏迷，於被告產生不適昏迷前，刁啟薇必
      已呈現不適之表情或異狀，被告竟自顧自己洗澡而未加注
      意，亦應有過失，雖被告亦因吸入一氧化碳而昏迷送醫，
      有基隆長庚醫院出具之診斷證明書（原審卷第二三頁）及
      九十二年四月十四日（九二）長庚院基字第０六九五號函
      （原審卷第一四三頁）可稽，惟被告於昏迷前應能意識浴
      室內瀰漫一氧化碳進而及時處置，被告顯有疏於注意刁啟
      薇狀態之過失。
（五）綜上所述，被告上開所辯各節，均無足取。且被告之過失
      行為與被害人刁啟薇之死亡結果間，確有相當因果關係。
      本件事證明確，被告之犯行洵堪認定。
三、查被告係以受雇擔任幼兒之褓姆為業，乃從事褓姆業務之人
    ，核其所為，係犯刑法第二百七十六條第二項之業務過失致
    人於死罪。原審未察，以既不能證明被告犯罪，而為諭知被
    告無罪之判決，尚有違誤。檢察官提起上訴意旨指摘及此，
    為有理由，應由本院將原判決予以撤銷改判。爰審酌被告之
    品行、過失之程度、犯罪所生損害及被告本身於本事件中亦
    幾乎喪命，及事後與被害人之家屬達成和解，態度尚稱良好
    等一切情狀，量處如主文第二項所示之刑，並諭知易科罰金
    之折算標準。又九十五年七月一日修正公布施行之刑法第四
    十一條第一項前段規定：「犯最重本刑為五年以下有期徒刑
    以下之刑之罪，而受六個月以下有期徒刑或拘役之宣告者，
    得以新臺幣一千元、二千元或三千元折算一日，易科罰金。
    」比較修正前後之易科罰金折算標準，以九十五年七月一日
    修正公布施行前之規定，較有利於被告，則應依刑法第二條
    第一項前段規定，適用修正前刑法第四十一條第一項前段規
    定，就被告所處之刑，定其易科罰金折算標準。
四、末查，被告未曾受有期徒刑以上刑之宣告，有本院被告前案
    紀錄表在卷可稽，且所犯本案係屬過失犯，並非故意犯罪，
    其因疏忽而肇禍，事後並與被害人家屬成立和解，賠償新台
    幣90萬元，有本院93年度上字第141號和解筆錄影本一紙在
    卷可憑，被告經此偵查、審判教訓後，應知警惕而無再犯之
    虞，本院認前開宣告之刑，以暫不執行為當，爰依新刑法第
    74 條第1項第1款（參照最高法院95年度第8次刑庭決議），
    併予宣告被告緩刑3年，以啟自新。
五、有關罰金刑之貨幣單位及提高倍數部分：按修正刑法係自九
    十五年七月一日起施行，在此之前，刑法分別編有關罰金刑
    之貨幣單位係銀元；且依刑法分則編應處罰金者，應適用罰
    金罰鍰提高標準條例第一條、第四條之規定；亦即應按各該
    具體條文制定或修正之時間先後，定其提高之倍數。惟被告
    行為後，刑法施行法增訂第一之一條，於九十五年六月十四
    日經總統公布施行，該條規定：「中華民國九十四年一月七
    日刑法修正施行後，刑法分則編所定罰金之貨幣單位為新臺
    幣。九十四年一月七日刑法修正時，刑法分則編未修正之條
    文定有罰金者，自九十四年一月七日刑法修正施行後，就其
    所定數額提高為三十倍。但七十二年六月二十六日至九十四
    年一月七日新增或修正之條文，就其所定數額提高為三倍」
    。亦即自九十五年七月一日起，刑法分則編所定罰金之貨幣
    單位，由原來之銀元改為新臺幣；且九十四年一月七日刑法
    修正時，刑法分則編未修正之條文定有罰金者，自九十五年
    七月一日起，有關罰金之數額提高為三十倍。本案被告所犯
    業務過失致死罪，有罰金刑之規定，且自二十四年七月一日
    施行後即未再修正，依增訂刑法施行法第一之一條之規定，
    其罰金以新台幣為單位，數額應提高三十倍。此與修正前之
    罰金以銀元為單位，且適用罰金罰鍰提高標準條例之結果應
    提高十倍，而新台幣與銀元之比例為1：3，換算結果亦為三
    十倍者，並無不同。亦即修正刑法施行法第一之一條之意旨
    ，僅在使刑法規範之罰金刑之貨幣單位，一律改為新台幣；
    並使修正前後有關罰金刑之應提高之倍數一致，對被告而言
    ，並無有利、不利之比較適用之問題，附此敘明。
據上論斷，應依刑事訴訟法第369條第1項前段、第364條、第299
條第1項前段，刑法第2條第1項前段、第276條第2項、第74條第1
項第1款、修正前刑法第41條第1項前段，罰金罰鍰提高標準條例
第1條前段、第2條，判決如主文。
本案經檢察官賴俊雄到庭執行職務。
中　　華　　民　　國　　96　　年　　1　　月　　 24　　日
　　　　　　　　　刑事第十六庭  審判長法　官  葉  騰  瑞
　　　　　　　　　　　　　　　　　　  法　官  楊  貴  雄
　　　　　　　　　　　　　　　　　　  法　官  莊  明  彰
以上正本證明與原本無異。
如不服本判決，應於收受送達後十日內向本院提出上訴書狀，其
未敘述上訴之理由者並得於提起上訴後十日內向本院補提理由書
（均須按他造當事人之人數附繕本）。
                                      書記官  周  素  秋
中　　華　　民　　國　　96　　年　　1　　月　　 24　　日
附錄：本案論罪科刑法條全文
中華民國刑法第276條
（過失致死罪）
因過失致人於死者，處 2 年以下有期徒刑、拘役或 2 千元以下
罰金。
從事業務之人，因業務上之過失犯前項之罪者，處 5 年以下有期
徒刑或拘
役，得併科 3 千元以下罰金。
